【裁判字號】    99,消債抗,44
【裁判日期】    990415
【裁判案由】    聲請免責
【裁判全文】
臺灣高雄地方法院民事裁定            99年度消債抗字第44號
抗  告  人  乙○○
送達代收人  甲○○
上列當事人因聲請免責事件，抗告人對於民國99年1 月11日本院
98年度消債聲字第37號裁定提起抗告，本院裁定如下：
    主  文
抗告駁回。
抗告程序費用新臺幣壹仟元由抗告人負擔。
    理  由
一、抗告意旨略以：抗告人與債權銀行間債務累積之主因，實肇
    因於信用卡契約、現金卡契約及消費借貸契約約定利率過高
    ，抗告人前依約償還者均先抵充利息始抵充原本致原本幾未
    稍減，而於前置協商之際，抗告人業因88年右手術後無法勝
    任粗重工作，抗告人雖從未推諉仍有還款，但因約定利率甚
    高，根本上顯屬償還無望；次者抗告人聲請清算前二年內之
    薪資每月僅新臺幣（下同）10,000元，扣除自己及依法應受
    抗告人扶養者必要生活費用後已無剩餘，不符消費者債務清
    理條例（下稱本條例）第133 條之規定，應為抗告人免責之
    裁定為是，況若依本條例第133 條規定裁定抗告人不免責，
    抗告人亦顯無能力依本條例第142 條規定於日後獲取免責裁
    定，如此結果顯有違本條例之立法目的，而抗告人使用信用
    卡購買日常生活用品，縱有部分非屬相當必要，其情節仍屬
    輕微，亦非負有債務之主因，尚難認此即該當本條例第134
    條第4 款應受不免責之裁定；末按，抗告人縱有決意償還債
    務，惟按月所償還之金額僅清償利息部分即有不足，遑論清
    償本金，致抗告人淪於惡性循環，而抗告人前已償還債權銀
    行者數目仍為可觀，抵充本金者卻無幾，對抗告人而言實不
    公允，況抗告人本身之收入扣除必要支出後每月已無剩餘或
    甚為負數，且客觀上收入亦無於將來增加之可能，是可明確
    知悉抗告人不可能於法定退休年齡前、尚有工作能力之際清
    償債務，或得於受不免責裁定後依本條例第141 條、第142
    條規定聲請裁定免責，故原審裁定抗告人不免責確有不當，
    爰依法提起抗告，並聲明：（ㄧ）原裁定廢棄。（二）賜准
    抗告人免責。
二、按法院為終止或終結清算程序之裁定確定後，除別有規定外
    ，應以裁定免除債務人之債務，本條例第132 條定有明文。
    又本條例之立法目的，在兼顧債權人、債務人雙方之利益，
    使陷於經濟上困境之消費者得以清理債務，利用此兩種不同
    程序妥適調整債務人與債權人及其他利害關係人間之權利義
    務關係，使債權人能獲得公平及最低額度之受償，並避免債
    務人因債務纏身，而無法重建經濟生活，不惟保障債權人得
    公平受償，並謀求消費者經濟生活之更生機會，絕非期使債
    務人恣意消費所造成之債務轉嫁予債權人負擔；故本條例所
    設債務人免責之制度，其本旨亦應在鼓勵勤勞誠實之債務人
    ，而非縱容投機浪費之債務人得藉此免責，使債權人蒙受不
    利益。再按，消費者依清算程序清理債務，債權人已因之蒙
    受相當損失，其程序之進行應秉持公正與誠信，如債務人對
    於清算之原因有可歸責性，或有虛偽不實、違反誠信、違反
    本條例所定義務之行為，致害及債權人之權益，或影響清算
    程序之進行，自不宜予以免責。末按，債務人有因浪費、賭
    博或其他投機行為，致財產顯然減少或負擔過重之債務，而
    生開始清算之原因者，法院應為不免責之裁定，於本條例第
    134 條第4 款定有明文，而所謂浪費行為，係指生活支出逾
    個人日常生活所必要之程度者。
三、經查：
（ㄧ）抗告人於民國98年3 月23日具狀聲請開始清算程序，經本
      院以98年度消債清字第81號裁定開始清算程序，並同時終
      止清算程序（本院98年度消債清字第81號卷第13頁、第16
      9 頁參照，下稱消債清卷），抗告人遂於同年12月23日具
      狀向本院聲請為免責裁定，經本院於99年1 月11日以98年
      度消債聲字第37號裁定抗告人不免責（本院98年度消債聲
      字第37號卷第3 至6 頁、第7 至8 頁參照），抗告人因而
      就該不免責裁定提起抗告。
（二）抗告人係於65年出生，今年34歲，畢業於海洋技術學院漁
      業科，未婚亦未有子女，前於90年5 月10日至94年4 月22
      日任職於亞太物流股份有限公司（下稱亞太公司），初始
      投保薪資為16,500元，復於91年12月1 日調整為33,300元
      ，而離職前13個月間，即93年4 月至94年4 月，每月薪資
      平均概為33,236元（消債清卷第3 頁、第23頁、第25頁、
      第11 6至129 頁參照）。抗告人離職後，至97年12月1 日
      起任職於奇島禮品贈品行，每月薪資10,000元（消債清卷
      第38 頁 參照）。抗告人主張其右手於88年曾經手術，以
      至無名指與小指變形不宜粗重工作，覓職不易影響其收入
      ，並因此自亞太公司離職，其後收入不穩定，無法維持基
      本生計（消債清卷第11頁、第15頁參照），惟經本院函詢
      亞太公司，其覆以抗告人離職之原因為「學習態度不積極
      ，不按規定上下班，怠勤行為造成公司管理上困擾......
      於94年4 月22日予以資遣」（消債清卷第104 頁、第115
      頁參照），顯見抗告人右手殘疾並非亞太公司決定資遣抗
      告人之原因，則抗告人諉稱受限於右手殘疾而難以覓職謀
      生，顯非無疑，是抗告人此部主張礙難採信。依據前述，
      以抗告人正值盛年，右手雖有殘疾但尚不甚礙於其工作能
      力，且具有相當學經歷，更尚無配偶子女等客觀情事以觀
      ，抗告人目前每月薪資竟僅得10,000元之數，尚不及法定
      最低基本工資17,280元，此實殊難理解。抗告人抗告意旨
      謁自己業因88年右手術後無法勝任粗重工作，雖從未推諉
      仍有還款，但因約定利率甚高，根本上顯屬償還無望云云
      ，即礙難認為屬實。
（三）抗告人抗告意旨復主張其與債權銀行間債務累積之主因，
      實肇因於信用卡契約、現金卡契約及消費借貸契約約定利
      率過高，依約償還者均先抵充利息始抵充原本致原本幾未
      稍減，縱抗告人確有決意償還債務，惟按月償還之數額僅
      清償利息部分即有不足，遑論清償本金，致渠淪於惡性循
      環，而前已償還債權銀行者數目仍為可觀，抵充本金者卻
      無幾，對抗告人而言實不公允云云。按私法上之債之關係
      ，係以當事人間之信賴關係為基礎，為社會經濟組織之重
      要支柱。當事人於以法律行為追求自己之利益之際，亦應
      顧及對方之利益，並考量債權債務在社會上之作用，本於
      誠實及信用之原則，行使其債權及履行其債務。次按，契
      約之基礎在於雙方當事人之合意，抗告人與債權銀行間該
      些消費金融契約就約定利率及其他額外費用，參諸銀行信
      用金融實務作法，或有約款明定、或於附件可參（消債清
      卷第98頁、第132 頁參照），抗告人豈能於締約後方諉為
      不知，任意指摘債權銀行強加不合理之高利率於己，抗告
      人此部指摘容有誤會。況本條例之立法自始即未有ㄧ概否
      定、禁止金融業約定過高利率或附加費用之意旨，金融機
      構與消費者間之約定利率未逾民法第205 條、第206 條規
      定範圍者，仍屬有效，抗告人此部指摘不惟誤解本條例之
      立法目的，復未明民法第205 條及第206 條之規範意義，
      更違反契約法之一般解釋原則，顯無理由。
（四）據抗告人各債權銀行提出之信用卡、現金卡、或消費借貸
      契約所記載，抗告人於93年5 月5 日向板信商業銀行股份
      有限公司（下稱板信銀行）貸款500,000 元，徵諸抗告人
      98年3 月17日陳報狀，此筆貸款應即係抗告人與友人投資
      電子零件製造者（消債清卷第132 頁、第48頁參照），倘
      抗告人所言不實，則無以解釋何以抗告人須突然ㄧ次性大
      筆借貸，是抗告人主張其誤信友人而負有此項債務，應屬
      可信；再者，依華南商業銀行股份有限公司（下稱華南銀
      行）所提出抗告人現金卡貸還款交易明細表所示，抗告人
      於93年11月18日向華南銀行申請得現金卡信用額度50,000
      元，竟於當日即提領ㄧ空，以抗告人時年28歲，仍任職於
      亞太公司，勞工保險投保薪資33,300元且別無依法依受其
      扶養之人之客觀情狀而言，則抗告人自己必要生活費用概
      以11,309元計，渠每月可支配所得尚有21,991元，縱須繳
      付前揭板信銀行貸款本息，倘有合理控管自己財務，生活
      應仍得有餘裕，則何以仍須以現金卡提領50,000元，誠令
      人不解，其後抗告人或有還款或有提領，而於94年6 月1
      日ㄧ次清償26,000元後，又於同年8 月8 日提領共35,000
      元，此時積欠金額為45,423元，其後抗告人應是經濟狀況
      惡化，故無力大額清償，持續繳付至95年1 月6 日即未有
      清償紀錄（消債清卷第166 頁參照），衡諸常理，抗告人
      經濟狀況當不致如斯窘迫，是可推論抗告人就自己之財務
      控管應有不當之處；又據聯邦商業銀行股份有限公司（下
      稱聯邦銀行）提出之抗告人信用卡消費明細資料所示（消
      債清卷第141 至146 頁參照），93年12月間至次年1 月初
      ，即抗告人至少已負有前揭板信銀行信用貸款及華南銀行
      現金卡契約債務之時，竟持卡消費達183,626 元，幾達其
      每月薪資之6 倍！查其細目，93年12月17日至「三星旅行
      社有限公司」消費6,500 元，翌日至「漢神名店百貨股份
      有限公司」消費7,840 元，再翌日又至「全方位體育用品
      社」、「昇恆昌股份有限公司」二處消費共5,740 元，尤
      有甚者，同年月31日ㄧ日間，抗告人竟於「一天商行」、
      「良泰旅行社有限公司」各消費61,000元、89,000 元 。
      以抗告人當時經濟狀況而言，抗告人當已認知到自己恐有
      不能清償債務之虞，卻猶不知節制恣意揮霍，任意為此些
      顯非日常生活所必要之消費，其心態顯可非議。94年1 月
      7 日抗告人復至「ㄧ天商行」消費39,500元，同年2 月3
      日抗告人竟又至「三星旅行社有限公司」消費24,600 元
      ，至此抗告人對聯邦銀行所負債務已達272,654 元，與前
      揭對板信銀行、華南銀行所負債務加計，概略估算，已顯
      逾抗告人之清償能力，抗告人主觀上對此不可能諉為不知
      ，則或抗告人自始即有放任不予清償圖使債權人蒙受損失
      之決意，抗告人之奢侈浪費、有違誠信，至為灼然。
（五）承前所揭抗告人信用卡消費明細，再舉其概要，94年2 月
      於「昇恆昌股份有限公司」、「NW-SOUND&VISION 」消費
      共達26,117元，94年3 月於「良泰旅行社股份有限公司」
      、「ㄧ天商行」消費72,000元、75,000元，此時據國泰世
      華商業銀行股份有限公司（下稱國泰世華銀行）提出之抗
      告人歷史消費明細表，國泰世華銀行撥款269,693 元為抗
      告人代償聯邦銀行之信用卡債務（消債清卷第101 頁參照
      ），豈料抗告人隨後即電話預借現金150,000 元，致對聯
      邦銀行之債務仍高達306,301 元（消債清卷第143 頁參照
      ）。或因債務壓力沉重，抗告人復向永豐商業銀行股份有
      限公司（下稱永豐銀行）與及渣打商業銀行股份有限公司
      （下稱渣打銀行）申請信用貸款以代償債務（消債清卷第
      79至82頁、第154 頁參照），惟同時抗告人之消費習慣竟
      未有收斂，猶於自亞太公司離職之94年4 月22日當日至「
      昇恆昌股份有限公司」、「三星旅行社有限公司」、「泛
      亞電信股份有限公司」消費2,500 元、7,350 元、24,224
      元，至此已足徵相對人確有濫用信用金融之機會，就自己
      收支狀況未有合理規劃即恣意從事奢侈、浪費消費之舉。
      抗告人至此既失固定薪資來源，又負有如斯巨額債務，顯
      然已無清償之望，詎抗告人仍趁債權銀行未及停止其信用
      卡使用權限前，於94年5 月9 日以渣打銀行信用卡預借現
      金18,000元、於94年6 月間復持中國信託商業銀行股份有
      限公司（下稱中信銀行）發行之信用卡至中國大陸大肆消
      費，更於94年8 月23日ㄧ舉預借現金47,000元（消債清卷
      第160 頁、第162 頁參照），復尤持國泰世華銀行發行之
      信用卡至「台灣大哥大高雄林森」消費15,646元，並於完
      成上開行為後即不再對渣打銀行、中信銀行及國泰世華銀
      行為清償，足見抗告人之僥倖心理，力謀ㄧ己之私、圖使
      債權銀行蒙受債務不獲清償之不利益。故而原裁定理由「
      足徵聲請人係自陷於清償能力不足，且於知悉返還債務有
      所困難，收入已有不足清償債務之情形下，猶未撙節開銷
      ，據實控制支出，避免不必要之花費以降低負債，則其恣
      意花費任令債務增加至難以負擔而終致不能清償，自堪認
      係因奢侈、浪費之行為而導致負擔過重之債務。」確為的
      論。至此可知，抗告人之負有巨額債務，實肇因於抗告人
      就己身財務缺乏合理規劃，恣意利用消費金融之機會，不
      知節制任意揮霍而為消費行為所致，抗告人抗告理由所指
      摘謂債務之累積全因約定利率過高所致，或謂雖有非日常
      生活必要所需之消費而情節仍屬輕微云云，皆為卸責之詞
      ，顯無理由。
（六）末者，抗告人尚指摘因其本身之收入扣除必要支出後每月
      已無剩餘或甚為負數，且客觀上收入亦無於將來增加之可
      能，是可明確知悉抗告人不可能於法定退休年齡前、尚有
      工作能力之際清償債務，或得於受不免責裁定後依本條例
      第141 條、第142 條規定聲請裁定免責，故原審裁定抗告
      人不免責確有不當云云。按本條例第141 條、第142 條之
      立法說明「為鼓勵債務人利用其薪資執行業務所得或其他
      固定收入清償債務，以獲得免責。......自宜賦予其重建
      經濟之機會，爰設本條，明定此際債務人得聲請法院裁定
      免責。」、「為鼓勵債務人努力清償債務以獲得免責，..
      ....自宜賦予其重建經濟之機會，爰設本條，明定法院得
      依債務人之聲請，為免責之裁定。惟法院為裁定時，仍應
      斟酌債務人不免責事由之情節、債權人受償情形及其他ㄧ
      切情狀，而為准駁，並非當然予債務人免責，附此敘明。
      」，是知本條例第141 條、第142 條之規定，其本旨係在
      鼓勵本於誠信盡力清償之債務人，絕非謂所有受不免責裁
      定者均應保障其得有受該二條規定以免責之機會，是法院
      於判斷本條例第133 條或第134 條規定而予債務人不免責
      裁定時，自無庸預慮日後債務人之勤惰或對債權人可能之
      清償程度，抗告人此部指摘顯就本條例第141 條及第142
      條規定之意旨，存有誤解，難認為有理由。末按，如前所
      述，抗告人正值盛年，右手雖有殘疾但尚不甚礙於其工作
      能力，且具有相當學經歷，更尚無配偶子女或其他須賴其
      扶養之人，卻從94年因「學習態度不積極，不按規定上下
      班，怠勤行為造成公司管理上困擾」此等可歸責於己之事
      由自亞太公司離職後，數年賦閒，其後竟甘於薪資條件尚
      不及法定最低基本工資，每月僅10,000元之職務，據此礙
      難認抗告人有本於真誠努力圖謀清償債務之情狀，倘抗告
      人猶不思力圖振作，僅坐等或有得以本條例第141 條或第
      142 條規定於日後獲有免責裁定之機會，此心態即顯有可
      議之處。
（七）綜上所述，堪認抗告人確有本條例第134 條第4 款「因浪
      費行為，致財產顯然減少或負擔過重之債務，而生開始清
      算原因」之情且情節重大；此外，普通債權人於清算程序
      所受分配總額亦顯低於相對人聲請清算前二年間可處分所
      得扣除自己及依法應受其扶養者所必要生活費用之數額，
      並本件業據抗告人之債權人具狀表示反對抗告人受免責裁
      定，足見相對人亦未獲有全體債權人同意免責，且為期使
      抗告人於屆法定退休年齡、尚有工作能力之際，能盡最大
      誠意清償債務，使債權人不致蒙受過大損失，衡平抗告人
      與其債權人雙方之利益，原裁定認抗告人應不予免責，並
      無違誤，抗告人之指摘均無理由，應予駁回。
四、據上論結，本件抗告為無理由，依消費者債務清理條例第15
    條，民事訴訟法第495 條之1 第1 項、第449 條、第78條，
    裁定如主文。
中    華    民    國    99    年    4     月    15    日
                      民事第四庭審判長法  官  黃宏欽
                                      法  官  郭文通
                                      法  官  陳樹村
上為正本係照原本作成。
不得再抗告。
中    華    民    國    99    年    4     月    19    日
                                      書記官  葉姿敏

司法院資訊處製作；財團法人民間司法改革基金會備份。
